【裁判字號】    97,消債抗,109
【裁判日期】    971231
【裁判案由】    更生事件之抗告
【裁判全文】
臺灣臺南地方法院民事裁定           97年度消債抗字第109號
抗  告  人
即  債務人  甲○○
上列抗告人因消費者債務清理事件，聲請更生，對中華民國97年
10月15日本院97年度消債更字第1018號裁定提起抗告，本院裁定
如下：
    主  文
抗告駁回。
抗告程序費用新臺幣壹仟元由抗告人負擔。
    理  由
一、本件抗告意旨略以：(一)抗告人前任軍職，因結識損友，致早
    年所為消費有所不當，然抗告人仍基於負責之態度，依民國
    95年中華民國銀行公會會員辦理消費金融案件無擔保債務協
    商機制與最大債權金融機構成立協商，並約定自95年7 月起
    每月繳納21,597元，嗣後因履行協商顯有重大困難，遂聲請
    更生程序以清償債務，原審詎抗告人有單筆高額消費且恣意
    為奢侈性消費，尚未審酌抗告人負有債務之因果關係，裁定
    顯非妥適。(二)抗告人原係軍職，退伍後領有退職金，然抗告
    人前任職於中鋼保全股份有限公司，每月薪資僅新臺幣（下
    同）30,000元，除上開協商金額，尚須對台東區中小企業銀
    行（現為荷商荷蘭銀行）履行未參與協商之債務約9,000 元
    ，每月需清償之金額共計30,597元，顯逾越每月薪資收入，
    自屬自始不能清償，非主觀上惡意不履行協商，顯具客觀上
    不可歸責於抗告人之事由。況抗告人足以履約達10期即自95
    年7 月至96年4 月，蓋因抗告人將其退職金全數領以清償債
    務，遂至96年3 月儲蓄殆盡，準此，客觀事實已有變動，具
    不可歸責於己之事由甚為明確，履行協商自有困難。又原審
    如認抗告人可依中華民國銀行公會決議之「個別協商一致性
    方案」以資解決債務問題，應以職權協調債權債務人之協商
    條件，如置抗告人於債務協商之深淵打轉，恐將重蹈95年協
    商機制之覆轍。綜上，原審漏未審酌之事實，認事用法既有
    違誤，為此爰依法提起抗告，請求廢棄原裁定並諭知抗告人
    開始更生程序等語。
二、按債務人與金融機構協商成立者，不得聲請更生或清算，但
    因不可歸責於己之事由，致履行顯有重大困難者，不在此限
    ；本條例施行前，債務人依金融主管機關協調成立之中華民
    國銀行公會會員辦理消費金融案件無擔保債務協商機制與金
    融機構成立之協商，準用前項之規定，消費者債務清理條例
    第151 條第5項、第6項分別定有明文。又聲請更生或清算不
    合程式或不備其他要件者，法院應以裁定駁回之，但其情形
    可以補正者，法院應定期間先命補正，復為同條例第8 條所
    明定。衡諸債之關係，係以當事人間之信賴關係為基礎，為
    社會經濟組織之重要支柱，故當事人於以法律行為追求自己
    之利益之際，亦應顧及對方之利益，並考量債權債務在社會
    上之作用，本於誠實及信用之原則，行使債權及履行債務。
    是對於已陷入經濟上困境之消費者，若任其於惡性循環之債
    務窘境中生存，將衍生嚴重之社會問題，難以維持安定之社
    會經濟秩序，故為兼顧債權人、債務人雙方之利益，對陷於
    經濟上困境之消費者，乃允其於消費者債務清理條例施行後
    ，得選擇以重建型之更生程序或清算型之清算程序清理其債
    務，藉以妥適調整債務人與債權人及其他利害關係人間之權
    利義務關係，保障債權人獲得公平受償，並謀求消費者經濟
    生活之重建復甦機會。惟對於已與金融機構協商成立，或於
    本條例施行前，已依金融主管機關協調成立之中華民國銀行
    公會會員辦理消費金融案件無擔保債務協商機制與金融機構
    成立協商之債務人，若非因不可歸責於己之事由，致履行顯
    有重大困難，自有違債權契約為誠信契約之本旨，故依消費
    者債務清理條例第151 條第6 項準用同條第5 項前段之規定
    ，不得聲請更生或清算，應駁回其更生之聲請，始能避免肇
    致道德危險。
三、經查：
  (一)抗告人於聲請更生前，曾依金融主管機關協調成立之中華民
    國銀行公會會員辦理消費金融案件無擔保債務協商機制，與
    債權人中華商業銀行（現為香港上海匯豐銀行）等6 家銀行
    於95年6 月26日成立協商，當時抗告人之無擔保債務總額為
    2,159,739 元，雙方約定由抗告人自95年7 月份起，分100
    期，利率為0%，每月清償21,597元，至全部清償為止，此有
    債務協商協議書及無擔保債務還款計畫書附於原審卷可稽（
    原審卷第99至100 頁），堪信為真實。另抗告人於前述協商
    成立後，依約繳納10期，亦有債權人香港上海匯豐銀行之陳
    報狀附於原審卷可參（原審卷第98頁）。
  (二)而本件抗告人主張其毀諾之原因，係其每月薪資收入約30,0
    00元，然每月除繳納協商金額21,597元，尚有1 筆台東區中
    小企業銀行之債務未納入協商，每月需繳還9,000 元，實無
    力清償協商金額等情。惟查：
    1.抗告人曾於原審自述其背負龐大債務係因94年間服兵役時
      ，與友人合夥投資事業，嗣後經營不善倒閉，友人亦逃至
      大陸後失去聯絡，令抗告人之投資事業血本無歸云云（原
      審卷第9 頁至第10頁），然經香港上海匯豐銀行陳報，抗
      告人於94年4 月至95年4 月間所為之多筆消費不乏單筆高
      額消費（如瑞特汽車、晶曲飲料店、慶豐金商行、威柏男
      士精品、新光三越百貨、福特汽車、好樂迪、水平座冷飲
      店、野牛精品屋、烤之鄉小吃店等），金額少則單筆3,00
      0 元，多則單筆40,000餘元，經原審查閱無訛，有該銀行
      提出抗告人於期間之消費明細表附卷可稽（原審卷第98頁
      、第101 頁至第113 頁），顯與抗告人前所述不符，抗告
      人既未於原審據實陳述，現卻以此指摘原裁定審酌不當，
      實屬無據，而抗告人既已依循95年之協商機制與最大債權
      金融機構成立協商，嗣後如無發生其他不可歸責於己致履
      行顯有重大困難情形，抗告人自應依誠實及信用之原則，
      撙節開銷並誠實勤勉地履行債務，自無恣意毀諾之正當理
      由。
    2.抗告人主張其原任職於中鋼保全股份有限公司，平均每月
      薪資約為30,000元，因抗告人將其退職金全數清償債務，
      至96年3 月儲蓄殆盡，以致履約顯有困難等語，惟抗告人
      並無就上開主張提出任何積極證明文件，尚難採信。而抗
      告人於95年12月自中鋼保全股份有限公司離職後，直至96
      年4 月始於信速通運有限公司就任，每月薪資收入亦約30
      ,000元，有其勞工保險被保險人投保資料表及信速通運有
      限公司信管字第97923 號函可參（原審卷第34頁至第35頁
      、第93頁至第94頁），足徵抗告人於毀諾時尚較95年12月
      至96年4月間無工作所得時之償債能力有所增強，且觀諸
      抗告人於聲請前兩年內之必要支出並無重大變動，而抗告
      人雖另主張尚須支付台東區中小企業銀行之債務，固於原
      審提出池上郵局郵政存簿儲金簿影本為證，惟該筆還款既
      係協商前已存在之事實，並非協商成立後始發生之情事，
      自難謂抗告人與債權銀行協商後，有何不可歸責於抗告人
      致其履行顯有重大困難之事由存在。準此，抗告人之收入
      及支出狀況既與協商時未有明顯不同，在客觀事實並無顯
      著變動之下，上述情事核屬抗告人在協商時可得預見，且
      得據以評估可否履行協商條件之事實，況抗告人與金融機
      構成立協商後，自95年7月起迄96年4月毀諾時，皆能按期
      繳納協商金額達10期，據此，抗告人應受該成立之協商所
      拘束，不許任意毀諾，以符合公平正義及誠信原則，而自
      難認抗告人於協商成立後有何經濟狀況重大變更，或有不
      可歸責於抗告人致履行協商顯有重大困難之事由。
四、基此，原審法院以抗告人無不可歸責於己之事由，致履行顯
    有重大困難之情形，顯然違背上揭消費者債務清理條例所定
    得聲請更生程序以清理債務之要件，且無從補正，而駁回抗
    告人更生之聲請，並無違誤。抗告意旨指摘原裁定為不當，
    求予廢棄云云，為無理由，應予駁回。
五、據上論結，本件抗告為無理由，依消費者債務清理條例第15
    條，民事訴訟法第495 條之1 第1 項、第449 條第1 項、第
    95條、第78條，裁定如主文。
中    華    民    國    97    年    12    月    31    日
                  民事第二庭  審判長法  官  林念祖
                                    法  官  田玉芬
                                    法  官  李杭倫
以上正本係照原本作成。
本裁定不得再抗告。
中    華    民    國    97    年    12    月    31    日
                                    書記官  蔡曉


司法院資訊處製作；財團法人民間司法改革基金會備份。
